【裁判字號】    94,上更(一),14
【裁判日期】    950127
【裁判案由】    損害賠償
【裁判全文】
臺灣高等法院高雄分院民事判決        94年度上更(一)字第14號
上  訴  人  丸長螺絲股份有限公司
法定代理人  李長傑
訴訟代理人  盧俊誠律師
上  訴  人  甲○○
訴訟代理人  李孟哲律師
被上訴人    乙○○
                        38弄14號
            丙○○○
共      同
訴訟代理人  曾劍虹律師
上列當事人間請求損害賠償事件，上訴人對於民國91年6 月20日
臺灣高雄地方法院90年度重訴字第493 號第一審判決提起上訴，
經最高法院第一次發回更審，本院於95年1 月18日言詞辯論終結
，判決如下：
    主  文
原判決關於命上訴人連帶給付乙○○超過新台幣壹佰壹拾萬捌仟
陸佰貳拾貳元，連帶給付丙○○○超過新台幣玖拾壹萬貳仟參佰
柒拾貳元部分，及該部分假執行之宣告，暨訴訟費用之裁判均廢
棄。
右開廢棄部分，被上訴人在第一審之訴及其假執行之聲請均駁回。
其餘上訴駁回。
第一、二審及發回前第三審訴訟費用（除確定部分外）由上訴人
連帶負擔二分之一，餘由被上訴人負擔。
    事實及理由
一、被上訴人起訴主張：甲○○未領有職業大貨車駕駛執照，丸
    長螺絲股份有限公司（下稱丸長公司）仍將該公司所有車號
    Ｓ４－３０３號大貨車交與甲○○駕駛，於民國88年12月3
    日13時15分許，甲○○駕該車沿高雄縣阿蓮鄉○○村○○路
    ，向南行經184 縣道與崙頂路設有號誌之交岔路口時，違規
    超速闖越紅燈，適被上訴人之子即被害人呂裕民駕駛重機車
    後載訴外人程金崑，沿該184 縣道由向西駛至該路口，因閃
    避煞停不及，而撞及甲○○之大貨車左後輪，致呂裕民顱內
    出血，傷重當場死亡。被上訴人乙○○、丙○○○為呂裕民
    之父母，且由乙○○支出呂裕民之喪葬費，爰依侵權行為之
    法律關係，請求上訴人連帶賠償乙○○喪葬費、扶養費及精
    神慰藉金計新台幣（下同）114 萬3404元；賠償丙○○○扶
    養費及精神慰撫金計101 萬8170元，並均加計法定遲延利息
    （被上訴人超過上開金額之請求，經原審及本院前審判決其
    敗訴，未據其聲明不服，已告確定）。
二、上訴人甲○○則以：本件事故發生時，伊車輛行向剛轉換綠
    燈起步，時速僅10公里，並無超速闖紅燈及未注意車前狀況
    之情事，且伊大貨車先進入路口後，呂裕民因騎機車闖越紅
    燈，並行駛於快車道，始撞及伊大貨車左後車輪及鐵管，與
    伊之車前狀況無關。又被上訴人請求扶養費，並未舉證不能
    維持生活，且所請求之精神慰藉金金額過高；呂裕民騎乘機
    車未戴安全帽且車速過快，就損害之擴大與有過失，應減輕
    或免除賠償金額等語，資為抗辯。
    上訴人丸長公司以：車號Ｓ４－３０３號大貨車雖登記為伊
    公司所有，然已於88年10月14日出售並交付與甲○○經營之
    青城電鍍廠，再由青城電鍍廠交付予甲○○駕駛，故車禍之
    發生與伊無涉。而本件車禍之發生，係呂裕民騎機車未注意
    車前狀況而撞及已過交岔路口之大貨車左後輪，且未戴安全
    帽，應負大部分之過失責任。又被上訴人請求扶養費，並未
    舉證不能維持生活，且所請求之精神慰藉金金額過高等語，
    資為抗辯。
三、原審就被上訴人上開請求，判決被上訴人勝訴（原審判命上
    訴人應連帶給付乙○○234 萬3404元本息、給付丙○○○
    221 萬8170元本息，並均為附條件准、免假執行之宣告，駁
    回被上訴人其餘請求。上訴人就其敗訴部分上訴，經本院前
    審判決上訴人應連帶給付乙○○114 萬3404元、丙○○○
    101 萬8170元，並均加計法定遲延利息，駁回被上訴人其餘
    在第一審之訴，被上訴人就其敗訴部分未聲明不服，已告確
    定；又，被上訴人於本審撤回對第一審共同被告川河實業有
    限公司之起訴），上訴人聲明不服，求為廢棄原判決不利部
    分，駁回被上訴人在原審之訴及假執行之聲請；被上訴人則
    求為判決駁回上訴。
四、兩造就下列事項並不爭執（本院卷81、132 頁），堪認為真
    實：
  (一)甲○○未考領營業大貨車駕照而駕駛系爭大貨車；系爭大貨
    車在案發時登記為丸長公司所有。
  (二)甲○○於前揭時地駕駛大貨車，與呂裕民所騎乘機車碰撞發
    生車禍，二車之撞擊點各為甲○○大貨車左後輪前方及呂裕
    民機車車頭；呂裕民顱內出血，傷重當場死亡。
  (三)乙○○為呂裕民支出殯葬費28萬4725元；被上訴人已領得強
    制汽車責任險保險金120 萬元，各分得60萬元。
  (四)呂裕民騎乘機車未戴安全帽，死亡原因為顱內出血。
  (五)如被上訴人具備受扶養之要件，同意其扶養費以每年10萬元
    為計算基準。
五、兩造爭執事項為（本院卷81至82頁、132 頁）：
  (一)系爭車禍是否有現行民法第191 條之2 規定的適用？甲○○
    就車禍之發生是否應負賠償責任？丸長公司是否應依民法第
    184條第2項、第185條之規定與甲○○負連帶賠償責任？
  (二)呂裕民就車禍之發生及死亡原因是否與有過失，其過失比例
    為何？
  (三)被上訴人是否得請求賠償扶養費，其得受扶養年限為何？
  (四)被上訴人請求賠償精神慰撫金各200 萬元是否過高？
六、兩造爭執甲○○就本件車禍之發生，是否應負賠償責任；呂
    裕民就車禍之發生，是否亦有可歸責之事由。經查：
  (一)按民法191 條之2 於88年4 月2 日修訂公布，依該規定車輛
    於使用中加損害於他人者，駕駛人應賠償因此所生之損害，
    但得舉證就防止損害之發生，已盡相當之注意而免責。然依
    民法債編施行法第36條第2 項規定，本條於89年5 月5 日施
    行，且依施行法第1 條規定，本條就修正施行前發生之債，
    不溯及適用。本件車禍發生時間在88年12月3 日，故無民法
    第191 條之2規 定之適用，自應依一般侵權行為法則認定駕
    駛人甲○○就車禍之發生，是否有可歸責之事由，先予敘明
  (二)次按道路交通安全規則第102 條第1 項第1 款規定，汽車行
    駛至交岔路口，其行進、轉彎，應遵守燈光號誌或交通警察
    之指示，遇有交通警察指揮與燈光號誌並用時，以交通警察
    之指揮為準；第99條第1 項第2 款規定機器腳踏車行駛之車
    道及轉彎，應依標誌或標線之規定行駛；無標誌或標線者，
    在已劃分快慢車道之道路，雙向道路得在最外側快車道及慢
    車道行駛。本件肇事現場位於高雄縣阿蓮鄉縣○○村
    與崙頂路交岔路口，設置有行車管制號誌，且號誌正常運作
    中，肇事路段速限40公里，甲○○車行向為沿崙頂路北向南
    ，呂裕民車行向為沿184 縣道東向西，184 縣道東西向各設
    有2 快車道及1 慢車道，肇事時間為白天、天候晴。依肇事
    後現場圖所示：兩車撞擊後乙車（呂裕民機車）及呂裕民
    倒地位置，在東向西外側快車道之內側與北向南車道交岔處
    ，甲車（甲○○大貨車）依原來行車方向停在北向南車道上
    ，其左後側距乙車倒地處67.1公尺；自乙車倒地處至甲車
    停車處之間均散落有機車撞擊後之碎片，甲車自左後輪起至
    車尾部位均標示有撞擊痕跡（警卷所附道路交通事故調查報
    告表），且經甲○○表示：現場圖均有照現場測繪（警訊筆
    錄），及對照警員於甫發生事故後對甲○○製作警訊筆錄時
    ，訊以：「警方於現場測繪並會刑事人員採證發現你所停放
    之車輛與撞擊點間（約67公尺）仍有散落之機車碎片，你是
    否能作合理解釋」；「經警檢視你的車子左後輪胎有新擦痕
    ，輪後鐵管接合處均有新破裂痕，你對此點是否作何理解釋
    」，甲○○就此均未為爭執，並稱：「該車可能是撞擊我車
    子的左後輪後，我不知道才行駛後掉落」、「我不作解釋」
    ，堪認現場圖所示與事故現場相符，且在二車撞擊之剎那，
    在甲○○車身已留下自左後輪以後之擦撞痕跡，並且機車碎
    片隨著王車往前移動，散落達數十公尺，呂裕民機車則倒在
    撞擊點附近，顯然撞擊時甲○○大貨車往南方向之力量極為
    快速，而呂裕民機車往前衝撞之力則未足以產生將機車彈開
    之反作用力，且大貨車往南之力量大於機車往西之力量，如
    此，將致呂裕民機車於碰撞倒地時往南移位，則其原來行車
    方向應更偏離二快車道分道線，即應係行駛在外側快車道之
    外側，而非如甲○○所稱違規行駛在內側之快車道肇事。即
    成功大學鑑定本件肇事原因之鑑定意見書第六項「可以澄清
    疑點」第(一)點根據機車撞擊後倒地位置，呂裕民係行駛於外
    側快車道；第(二)點依據現場掉落物分佈情況、機車倒地位置
    、無剎車及刮地痕等，研判甲○○車肇事時，時速大於40公
    里等（本院卷61頁），亦同此認定。
  (三)甲○○辯稱：事故發生前，伊紅燈停止，轉換綠燈後始起步
    ，且因車上載有螺絲，車輛總重達11090 公斤，起步後時速
    僅10公里，是伊車輛先進入路口後，呂裕民高速駛至，不及
    剎車發生撞擊，才致車頭全毀云云。然甲○○車輛行進之速
    度如果極為緩慢而由呂裕民快速衝撞王車，依二車行進速度
    所產生之撞擊力及其作用力之方向，將僅造成呂裕民車頭毀
    損且在王車留下單一之撞擊點，並因機車往前撞擊力甚大，
    而產生反作用力將機車反向彈離撞擊點，此與現場機車碎片
    散布在甲○○行車方向達數十公尺且呂裕民機車即倒在撞擊
    處附近等上述各情正相反，參以上開成功大學鑑定意見書第
    六項「可以澄清疑點」第(五)點根據大貨車基本長度8 至10公
    尺，現場東西向道路單側寬9.2 公尺，兩線快車道已達7 公
    尺，研判事故發生時，甲○○車頭已進入路口，到達東西向
    道路分向雙黃線處，因此非處於起步階段（本院卷第62頁）
    ，足認甲○○所辯不符事故發生過程，不足採憑。
  (四)證人程金崑於警訊時稱：呂裕民載我行經崙頂路口時，大貨
    車忽然駛出，我們即剎車，因剎車不及撞上該大貨車左後輪
    ；我們是綠燈通行，車速30至40公里。依現場圖所示，呂裕
    民車行駛4 線道之縣道，路面寬度18.6公尺，甲○○行駛崙
    頂路，路寬5 公尺，及甲○○稱其大貨車長度達5.4 公尺（
    惟據上開鑑定報告，大貨車之基本長度應為8 至10公尺），
    如甲○○車係遵行管制之號誌前進，且已先行進入路口，其
    目標極為顯明，依一般車輛在日間光線佳、視野清楚，且正
    常行駛狀況下，極易從眼睛餘光即發現來車，而採行剎車措
    施，若因車速過快，剎停不及，亦將留下剎車痕或往兩側閃
    避。惟本件事故發生後，現場均未留有剎車痕，呂裕民機車
    亦未有閃避動作，而呂裕民車輛行進速度並未產生極大的衝
    撞力，車速不快，甲○○行車速度則極為快速，已如前述，
    顯然係甲○○車輛出現極為突然，致呂裕民機車全無反應的
    時間及空間，核與上開鑑定意見書第六項「可以澄清疑點」
    第(四)點根據二車撞擊幾近90度角、機車未有刮地痕等，研判
    機車是在突如其然之下與大貨車發生撞擊、機車騎士並沒有
    充分的反應迴避剎車時間（同上卷）相符，參以甲○○辯稱
    事故發生時才起步、車速極慢等情，與事實不符，堪認證人
    程金崑證詞為可採。
  (五)從而，本件車禍之發生，已足認係甲○○駕駛大貨車，滿載
    螺絲，因車輛極重，須維持一定車速，以利行進，且於行經
    上開交岔路口時，見號誌轉換紅燈，因剎停不易，強予闖越
    ，且未減速，致呂裕民在遵行車道行駛，見號誌轉換綠燈而
    通過路口，不及防備甲○○大貨車快速通過而撞及。甲○○
    未遵行號誌管制闖紅燈肇事，致呂裕民受傷死亡，為有過失
    ；呂裕民在遵行車道正常行駛，就車禍之發生，並無過失，
    惟其騎乘機車未戴安全帽，致受撞後造成頭部外傷、顱內出
    血，且為死亡之直接原因，應認亦有過失。本院審酌上開車
    禍發生之各情，認甲○○就呂裕民車禍受傷致死，應負70%
    之過失責任，呂裕民應負擔30%之過失責任。
七、按因故意或過失，不法侵害他人之權利者，負損害賠償責任
    ；違反保護他人之法律，致生損害於他人者，負賠償責任；
    數人共同不法侵害他人之權利者，連帶負損害賠償責任，民
    法第184 條第1 項前段、第2 項前段、第185 條第1 項前段
    分別定有明文。又汽車所有人，聽任持小型車駕駛執照，駕
    駛大貨車者，除處以罰鍰外，並得吊扣其汽車牌照3 個月，
    道路交通管理處罰條例第28條、第21條第1 項第3 款亦有明
    文，其立法意旨係在避免無適當駕駛能力之人駕車行駛於道
    路上，致生危險於其他用路人，屬保護他人之法律。查甲○
    ○並無職業大貨車駕駛執照，及車號Ｓ４—３０３號大貨車
    係登記丸長公司所有，為兩造所不爭執，並有車籍作業系統
    查詢認可資料可參。丸長公司固辯稱：該大貨車已於88年10
    月14日依動產所有權讓與方式，將交付甲○○獨資經營之青
    城電鍍廠，因車款尚未付清，故未辦理所有權變更登記，貨
    車如何使用非丸長公司所能過問云云。惟丸長公司既然知悉
    甲○○並未考領大貨車駕駛執照，且青城電鍍廠乃甲○○獨
    資經營，車輛係直接交付予甲○○，均為丸長公司所不爭執
    （本院卷150 頁），而丸長公司既仍為車輛所有人，按之上
    開規定，即不應將大貨車交付未考領大貨車駕照、無適當駕
    駛營業大貨車能力之甲○○，其將大貨車交付甲○○，使該
    車實際上在甲○○管領之下，得為駕駛營業，其行為已違反
    上開保護他人法律之規定，就本件車禍之發生，亦有原因力
    ，而有過失，且與甲○○之過失行為均為本件事故之共同原
    因，應連帶負損害賠償責任。
八、其次，按不法侵害他人致死者，對於支出殯葬費之人，亦應
    負損害賠償責任。被害人對於第三人負有法定扶養義務者，
    加害人對於該第三人亦應負損害賠償責任。不法侵害他人致
    死者，被害人之父、母、子、女及配偶，雖非財產上之損害
    ，亦得請求賠償相當之金額，民法第192 條第1 項、第2 項
    、第194 條定有明文。上訴人應連帶負損害賠償責任，已如
    前述，茲就被上訴人請求上訴人連帶賠償之各項損害分述如
    下：
  (1)殯葬費用：乙○○主張其為被害人呂裕民支出殯葬費用合計
    28萬4725元，業據提出收據8 紙為證，合於一般風俗所必需
    ，且為上訴人所不爭執，應予准許。
  (2)扶養費：按民法第1117條規定，受扶養權利者，以不能維持
    生活而無謀生能力者為限；前項無謀生能力之限制，於直系
    血親尊親屬不適用之。即直系血親尊親屬受扶養者，仍須以
    不能維持生活者為限。所稱「不能維持生活」，係指無財產
    足以維持生活而言（最高法院81年度台上字第1504號判決）
    ；是直系血親尊親屬如能以自己財產維持生活者，自無受扶
    養之權利（最高法院80年度台上字第2124號判決參照）。查
    丙○○○名下有不動產房屋、土地各一筆，於89年間購得，
    然其上同時設定有新台幣（下同）396 萬元之本金最高限額
    抵押權予高雄區中小企業銀行，即其固有房屋可供居住，但
    相對須支出貸款，尚非全無負擔，及乙○○名下有一部汽車
    ，無其他財產，有財產所得調件明細表、土地及建物謄本等
    可稽（本院卷114 至116 頁、原審卷73、74頁），堪認其不
    能以自己財產維持生活，有受扶養之權利。至於被上訴人是
    否已退休、有無工作收入，乃有無謀生能力之問題，按之上
    開規定，尚非本件所應審究。又夫妻相互間互負扶養義務，
    其互負扶養義務之順序與直系血親卑親屬同；負扶養義務者
    有數人而其親等同一時，應各依其經濟能力分擔義務，民法
    第1115條第3 項、第1116條之1 亦定有明文。乙○○、丙○
    ○○係呂裕民之父母，有戶籍謄本在卷可參，呂裕民尚有妹
    呂曉雯、呂宛真及弟呂啟聖，4 人共同負擔對被上訴人之扶
    養義務，被上訴人配偶相互間，亦互負扶養義務，是合計五
    人應對乙○○或丙○○○負扶養義務，即呂裕民對乙○○及
    丙○○○應負擔各為5 分之1 之法定扶養義務，而兩造同意
    乙○○及丙○○○得請求之扶養費基準為每年10萬元（本院
    卷132 頁），即由呂裕民負擔之部分為每年2 萬元。又乙○
    ○係42年10月10日生，起訴時年46歲，依85年台灣地區簡易
    生命表所示尚有30年餘命；丙○○○係49年1 月26日生，起
    訴時年39歲，依85年台灣地區簡易生命表所示，尚有41年餘
    命，是被上訴人主張自退休後（即60歲以後）起算請求賠償
    扶養費，乙○○依16年、丙○○○依20年計算受扶養年數（
    本院卷132 頁），為有理由，應予准許。是被上訴人請求之
    扶養費金額，依霍夫曼法扣除中間利息，乙○○為15萬6163
    元【20,000元×（18.0000000 (30年霍夫曼係數)-10.00000
    00 (14年霍夫曼係數)）＝156,163元，元以下四捨五入】，
    丙○○○為16萬531 元【20,000元×（22.642615(41年霍夫
    曼係數)-14.616070(21 年 霍夫曼係數)）＝160,531元，元
    以下四捨五入】，逾此範圍所為請求，為無理由。
  (3)精神慰藉金部分：呂裕民本為被上訴人獨子（嗣另於90 年3
    月14日生次子），被上訴人中年突然失去獨子，心中傷痛無
    言可喻，請求精神慰撫金，核屬有據。本院審酌乙○○高職
    畢業，任職工廠，名下無不動產，丙○○○小學畢業，為家
    庭主婦，名下有中古房屋1 棟，但有高額貸款；甲○○初中
    肄業，經營青城電鍍廠，有子女7 名，其中4 名在學，名下
    有與他人共有之房屋1 棟及汽車2 輛；丸長公司為股份有限
    公司型態之法人，有固定資產等兩造之身分、地位、經濟能
    力（參見卷附財政部財稅資料中心、財政部台灣省南區國稅
    局檢送報稅資料），及車禍發生之情節、被上訴人所受精神
    上痛苦等一切情狀，認被上訴人請求上訴人連帶賠償精神慰
    藉金各200 萬元，應屬公允。
九、綜上，乙○○因本件車禍事故，共受有2,440,888 元之損害
    ，丙○○○共受有2,160,531 元之損害。惟機車駕駛人應依
    道路交通安全規則第88條第2 項規定配戴安全帽，以維自身
    之安全，本件車禍發生時，呂裕民未戴安全帽，死於顱內出
    血，其違反對己義務，就損害之發生為與有過失，應負30%
    之過失責任，已如前述，爰酌減上訴人應賠償乙○○、丙○
    ○○3 成之金額，酌減後依序各為1,708,622 元及1,512,3
    72元。本件車禍後，乙○○、丙○○○已領得強制汽車責任
    險保險金120 萬元，每人分得60萬元，依強制汽車責任保險
    法第30條之規定，應分別予以扣除。從而，乙○○、丙○○
    ○得請求上訴人連帶賠償之金額，依序各為1,108,622 元、
    912,372 元。是被上訴人請求上訴人連帶賠償，其中乙○○
    1,108,622 元，丙○○○912,372 元，及均自起訴狀繕本送
    達翌日即89年5 月22日起至清償日止，按年息5%計算法定遲
    延利息範圍內，洵屬正當，應予准許，逾此部分之請求，應
    予駁回。原審就超過上開應准許部分，為上訴人敗訴之判決
    ，並為假執行之宣告，自有未洽。上訴意旨就此部分指摘原
    判決不當，求予廢棄改判，為有理由。至於上開應准許部分
    ，原審判命上訴人給付，並為附條件准、免假執行之宣告，
    核無違誤，上訴意旨，就此部分，仍執上詞，指摘原判決不
    當，求予廢棄，為無理由，應駁回其上訴。兩造其餘攻擊防
    禦與終局判決不生影響，爰不另一一論述指駁，附此敘明。
據上論結，本件上訴為一部有理由，一部無理由，依民事訴訟法
第450 條、第449 條第1 項、第79條但書，判決如主文。
中    華    民    國    95    年    1     月    27    日
                            民事第六庭
                                審判長法官 許明進
                                法      官 張明振
                                法      官 謝肅珍
以上正本證明與原本無異。
如對本判決上訴，須於判決送達後20日內向本院提出上訴狀，其
未表明上訴理由者，應於上訴後20日內向本院提出上訴理由書（
均須按他造當事人之人數附繕本）。上訴時應提出委任律師或具
有律師資格之人之委任狀，並依附註條文規定辦理。
中    華    民    國    95    年    2     月    3     日
                                書  記  官 廖素珍
附註：民事訴訟法第466 條之1 ：對於第二審判決上訴，上訴人
應委任律師為訴訟代理人，但上訴人或其法定代理人具有律師資
格者，不在此限。
上訴人之配偶、三親等內之血親、二親等內之姻親，或上訴人為
法人、中央或地方機關時，其所屬專任人員具有律師資格並經法
院認適當者，亦得為第三審訴訟代理人。第1 項但書及第2 項情
形，應於提起上訴或委任時釋明之。


司法院資訊處製作；財團法人民間司法改革基金會備份。
